---
title: "Gapminder 탐색적 데이터 분석(EDA) 보고서"
author: "강은빈"
date: "2026-06-27"
lang: ko
format:
  html:
    toc: true
    toc-depth: 3
    toc-title: "목차"
    number-sections: true
    code-fold: true
    code-tools: true
    theme: cosmo
    fig-width: 9
    fig-height: 6
execute:
  warning: false
  message: false
knitr:
  opts_chunk:
    dev: "png"
    dpi: 110
---

```{r setup}
#| include: false
knitr::opts_chunk$set(comment = "#>")
options(scipen = 100)

# 데이터 로드 (이 .qmd는 프로젝트 루트 기준으로 렌더링한다고 가정)
# document/ 안에서 렌더링되면 한 단계 위의 data 폴더를 참조
input_candidates <- c(
  file.path("data", "gapminder.csv"),
  file.path("..", "data", "gapminder.csv")
)
input_path <- input_candidates[file.exists(input_candidates)][1]
stopifnot(!is.na(input_path))

df <- read.csv(input_path, stringsAsFactors = FALSE, encoding = "UTF-8")
df <- df[order(df$country, df$year), ]

continents <- sort(unique(df$continent))
pal <- setNames(
  c("#E41A1C", "#377EB8", "#4DAF4A", "#984EA3", "#FF7F00",
    "#A65628", "#F781BF")[seq_along(continents)], continents)
years    <- sort(unique(df$year))
latest   <- max(years)
earliest <- min(years)

skew <- function(x) { m <- mean(x); mean(((x - m) / sd(x))^3) }
iqr_flag <- function(x) {
  q <- quantile(x, c(.25, .75)); h <- 1.5 * diff(q)
  x < q[1] - h | x > q[2] + h
}
kab <- function(x, ...) knitr::kable(x, ...)
```

> **핵심 결론:** 소득은 기대수명을 강하게 예측하지만(R² = 0.65), 1990년대 이후
> HIV/AIDS 충격이 이 관계를 깨뜨리며 **국가 간 격차가 다시 벌어졌다(수렴 → 발산).**

# 데이터 개요

```{r overview}
data.frame(
  지표 = c("관측치", "변수", "국가 수", "대륙 수", "기간", "시점 수"),
  값   = c(nrow(df), ncol(df), length(unique(df$country)),
           length(continents), sprintf("%d ~ %d", earliest, latest),
           length(years))
) |> kab(align = "lr")

summary(df[, c("pop", "lifeExp", "gdpPercap")])
```

# 분포 진단 및 이상치 탐지

`pop`과 `gdpPercap`은 강한 우편향으로 로그 변환이 필요하다.

```{r dist-skew}
skew_tab <- data.frame(
  변수        = c("pop", "lifeExp", "gdpPercap"),
  왜도        = sapply(c("pop", "lifeExp", "gdpPercap"), function(c) round(skew(df[[c]]), 2)),
  IQR_이상치  = sapply(c("pop", "lifeExp", "gdpPercap"), function(c) sum(iqr_flag(df[[c]]))),
  row.names = NULL
)
skew_tab$이상치_비율 <- sprintf("%.1f%%", 100 * skew_tab$IQR_이상치 / nrow(df))
kab(skew_tab, align = "lrrr")
```

```{r dist-hist, fig.width=12, fig.height=4}
#| fig-cap: "주요 변수 분포 (인구·GDP는 log10)"
par(mfrow = c(1, 3))
hist(df$lifeExp, breaks = 30, col = "#377EB8", border = "white",
     main = "기대수명", xlab = "lifeExp")
hist(log10(df$pop), breaks = 30, col = "#4DAF4A", border = "white",
     main = "인구 (log10)", xlab = "log10(pop)")
hist(log10(df$gdpPercap), breaks = 30, col = "#E41A1C", border = "white",
     main = "1인당 GDP (log10)", xlab = "log10(gdpPercap)")
```

극단적 고소득 관측치는 대부분 **쿠웨이트(석유경제)** — GDP는 압도적이나 기대수명은 그에 못 미친다.

```{r dist-extreme}
head(df[order(-df$gdpPercap),
        c("country", "year", "gdpPercap", "lifeExp", "continent")], 8) |>
  kab(row.names = FALSE, digits = 1)
```

# 분포의 시간적 변화 (이봉 → 단봉 수렴)

1952년은 빈국(~40세)/부국(~70세)의 **두 봉우리**, 2007년은 우측 **단봉**으로 수렴한다.

```{r density-shift}
#| fig-cap: "기대수명 분포 변화 (1952 vs 2007)"
d0 <- density(df$lifeExp[df$year == earliest])
d1 <- density(df$lifeExp[df$year == latest])
plot(d0, col = "#E41A1C", lwd = 2.5, ylim = range(d0$y, d1$y),
     main = sprintf("기대수명 분포 변화 (%d vs %d)", earliest, latest),
     xlab = "기대수명")
lines(d1, col = "#377EB8", lwd = 2.5)
legend("topleft", legend = c(earliest, latest),
       col = c("#E41A1C", "#377EB8"), lwd = 2.5, bty = "n")
```

# 상관관계와 시간적 추이

전체 기간 `lifeExp ~ log10(gdpPercap)` 상관은 0.81로 강하다. 다만 연도별로 보면
1987년까지 강해지다 이후 약화된다 — 소득만으로 설명 안 되는 충격(HIV)의 신호.

```{r cor-year}
#| fig-cap: "연도별 lifeExp ~ log10(gdpPercap) 상관계수"
cor_by_year <- sapply(years, function(y) {
  d <- df[df$year == y, ]; cor(d$lifeExp, log10(d$gdpPercap))
})
plot(years, cor_by_year, type = "o", pch = 19, col = "#377EB8", lwd = 2.5,
     ylim = c(0.7, 0.9), xlab = "연도", ylab = "상관계수",
     main = "기대수명 ~ log10(GDP) 상관계수 추이")
abline(v = years[which.max(cor_by_year)], lty = 2, col = "grey60")
```

# 회귀 잔차분석 — 소득으로 설명되지 않는 국가

`lifeExp = a + b·log10(gdpPercap)` 적합 후 잔차로 과/저성과 국가를 식별한다.

```{r reg}
sub <- df[df$year == latest, ]
fit <- lm(lifeExp ~ log10(gdpPercap), data = sub)
sub$resid <- residuals(fit)
cat(sprintf("모형: lifeExp = %.1f + %.1f * log10(gdpPercap),  R^2 = %.3f\n",
            coef(fit)[1], coef(fit)[2], summary(fit)$r.squared))
```

```{r reg-over}
head(sub[order(-sub$resid),
         c("country", "continent", "gdpPercap", "lifeExp", "resid")], 5) |>
  kab(row.names = FALSE, digits = 1, caption = "소득 대비 기대수명이 높은 국가 (양의 잔차)")
```

```{r reg-under}
head(sub[order(sub$resid),
         c("country", "continent", "gdpPercap", "lifeExp", "resid")], 5) |>
  kab(row.names = FALSE, digits = 1, caption = "소득 대비 기대수명이 낮은 국가 (음의 잔차) — HIV 직격")
```

보츠와나·적도기니는 1인당 GDP 1만 달러 이상인데도 기대수명 50세 전후 →
**"소득 = 수명" 단순 결론의 반례.**

```{r reg-scatter}
#| fig-cap: "기대수명 vs 1인당 GDP (버블 = 인구, 점선 = 회귀선)"
#| fig-height: 6.5
plot(sub$gdpPercap, sub$lifeExp, log = "x", pch = 19,
     col = pal[sub$continent], cex = sqrt(sub$pop) / 12000,
     xlab = "1인당 GDP (log)", ylab = "기대수명",
     main = sprintf("기대수명 vs 1인당 GDP (%d)", latest))
xx <- seq(min(sub$gdpPercap), max(sub$gdpPercap), length.out = 100)
lines(xx, predict(fit, data.frame(gdpPercap = xx)), col = "grey30", lwd = 2, lty = 2)
legend("bottomright", legend = names(pal), col = pal, pch = 19, bty = "n")
```

# 세계 평균: 단순평균 vs 인구가중평균

국가 단위 단순평균은 룩셈부르크와 중국을 동일 가중하므로 세계 인구의 실제 경험을
왜곡한다. 인구가중평균과 비교한다.

```{r weighted}
#| fig-cap: "세계 평균 기대수명: 단순 vs 인구가중"
umean <- tapply(df$lifeExp, df$year, mean)
wmean <- sapply(years, function(y) {
  d <- df[df$year == y, ]; weighted.mean(d$lifeExp, d$pop)
})
plot(years, umean, type = "o", pch = 19, col = "#984EA3", lwd = 2.5,
     ylim = range(umean, wmean), xlab = "연도", ylab = "기대수명",
     main = "세계 평균 기대수명: 단순 vs 인구가중")
lines(years, wmean, type = "o", pch = 17, col = "#FF7F00", lwd = 2.5)
legend("topleft", legend = c("단순평균(국가단위)", "인구가중평균"),
       col = c("#984EA3", "#FF7F00"), pch = c(19, 17), lwd = 2.5, bty = "n")
```

# 대륙별 추세

```{r continent-trend}
#| fig-cap: "대륙별 평균 기대수명 추세"
life_trend <- tapply(df$lifeExp, list(df$year, df$continent), mean)
matplot(years, life_trend, type = "o", pch = 19, lty = 1, lwd = 2.5,
        col = pal[colnames(life_trend)], xlab = "연도", ylab = "평균 기대수명",
        main = "대륙별 평균 기대수명 추세")
legend("bottomright", legend = colnames(life_trend),
       col = pal[colnames(life_trend)], lwd = 2.5, bty = "n")
```

```{r gdp-trend}
#| fig-cap: "대륙별 1인당 GDP 중앙값 추세 (log scale)"
gdp_trend <- tapply(df$gdpPercap, list(df$year, df$continent), median)
matplot(years, gdp_trend, type = "o", pch = 19, lty = 1, lwd = 2.5, log = "y",
        col = pal[colnames(gdp_trend)], xlab = "연도",
        ylab = "1인당 GDP 중앙값 (log)", main = "대륙별 1인당 GDP 추세")
legend("topleft", legend = colnames(gdp_trend),
       col = pal[colnames(gdp_trend)], lwd = 2.5, bty = "n")
```

# 국가 간 수렴 분석 — U자형 반전

기대수명의 국가 간 표준편차는 1987년까지 줄다가(수렴) 이후 다시 커진다(발산).
HIV/AIDS가 수십 년의 수렴 추세를 역전시켰다.

```{r convergence}
#| fig-cap: "국가 간 기대수명 표준편차 추이"
disp <- data.frame(
  year    = years,
  sd      = round(tapply(df$lifeExp, df$year, sd), 2),
  cv      = round(tapply(df$lifeExp, df$year, function(x) sd(x) / mean(x)), 3),
  p90_p10 = round(tapply(df$lifeExp, df$year, function(x) diff(quantile(x, c(.1, .9)))), 1)
)
plot(disp$year, disp$sd, type = "o", pch = 19, col = "#377EB8", lwd = 2.5,
     xlab = "연도", ylab = "국가 간 기대수명 표준편차",
     main = "국가 간 기대수명 격차 (수렴 → 발산)")
abline(v = disp$year[which.min(disp$sd)], lty = 2, col = "grey60")
```

```{r convergence-tab}
kab(disp, row.names = FALSE, caption = "연도별 분산·변동계수·분위격차")
```

# 국가별 충격 자동 탐지

연도간 기대수명 급락은 실제 역사적 비극(학살·기근·전염병)과 정확히 일치한다.

```{r shocks}
df$d_life <- ave(df$lifeExp, df$country, FUN = function(x) c(NA, diff(x)))
shocks <- df[order(df$d_life), c("country", "year", "lifeExp", "d_life", "continent")]
head(shocks[!is.na(shocks$d_life), ], 10) |>
  kab(row.names = FALSE, digits = 1,
      caption = "연도간 기대수명 급락 Top 10 (르완다 1992, 캄보디아 1977, 중국 1962 등)")
```

# 장기 변화 (1952 → 2007)

```{r change}
a <- df[df$year == earliest, c("country", "lifeExp")]
b <- df[df$year == latest,   c("country", "lifeExp")]
ch <- merge(a, b, by = "country", suffixes = c("_1952", "_2007"))
ch$delta <- ch$lifeExp_2007 - ch$lifeExp_1952
ch <- ch[order(-ch$delta), ]
cat(sprintf("세계(단순평균) 기대수명: %.1f -> %.1f (+%.1f세)\n",
            mean(a$lifeExp), mean(b$lifeExp), mean(b$lifeExp) - mean(a$lifeExp)))
```

```{r change-top}
head(ch, 5) |> kab(row.names = FALSE, digits = 1, caption = "최대 증가 5개국")
```

```{r change-bottom}
tail(ch, 5) |> kab(row.names = FALSE, digits = 1, caption = "최소/감소 5개국")
```

# 종합 결론

1. **소득–수명은 강한 로그-선형 관계**(R² = 0.65)이나 만능이 아니다 — 보츠와나·적도기니 같은 고소득·저수명 반례 존재.
2. **분포가 이봉 → 단봉으로 수렴**했고 세계 기대수명은 55년간 +17.9세 개선.
3. **수렴은 영구적이지 않았다** — 1987년 정점 후 국가 간 격차가 다시 확대(발산), 주원인은 남부 아프리카 HIV/AIDS.
4. **데이터 이상치 = 역사적 사건** — 르완다(1992), 캄보디아(1977), 중국(1962)의 급락이 실제 비극과 일치.
5. **방법론 주의** — 국가 단위 단순평균은 인구 대국을 과소반영하므로 세계 추세는 인구가중평균 병행이 바람직. `pop`·`gdpPercap`은 모델링 전 로그 변환 권장.

---

```{r session}
#| code-fold: true
#| code-summary: "세션 정보 (재현성)"
sessionInfo()
```
