---
title: "Gapminder · 소득과 생명의 60년"
author: "강은빈"
date: "2026-06-27"
lang: ko
format:
  dashboard:
    theme: [flatly, custom.scss]
    nav-buttons:
      - icon: github
        href: https://github.com/keb5979-bit/gapminder
execute:
  warning: false
  message: false
  echo: false
---

```{r setup}
#| include: false
library(ggplot2)
library(plotly)
library(DT)
options(scipen = 100)

input_candidates <- c(file.path("data", "gapminder.csv"),
                      file.path("..", "data", "gapminder.csv"))
input_path <- input_candidates[file.exists(input_candidates)][1]
stopifnot(!is.na(input_path))

df <- read.csv(input_path, stringsAsFactors = FALSE, encoding = "UTF-8")
df <- df[order(df$country, df$year), ]

years    <- sort(unique(df$year))
latest   <- max(years); earliest <- min(years)

# 전문적이고 색맹 친화적인 대륙 팔레트 (Tableau 계열)
pal <- c(Africa   = "#E15759", Americas = "#F28E2B", Asia = "#4E79A7",
         Europe   = "#59A14F", Oceania  = "#B07AA1")

theme_gap <- function(base = 13) {
  theme_minimal(base_size = base) +
    theme(panel.grid.minor = element_blank(),
          panel.grid.major = element_line(color = "#ececec"),
          plot.title  = element_text(face = "bold"),
          legend.position = "bottom",
          legend.title = element_blank())
}
ax <- function(t) list(title = t, gridcolor = "#ededed", zeroline = FALSE)

# 핵심 지표 (기대수명 = 생명 중심)
life_now  <- mean(df$lifeExp[df$year == latest])
life_gain <- life_now - mean(df$lifeExp[df$year == earliest])
sub       <- df[df$year == latest, ]
fit       <- lm(lifeExp ~ log10(gdpPercap), data = sub)
sub$resid <- residuals(fit)
life_gap  <- max(sub$lifeExp) - min(sub$lifeExp)
top_life  <- sub[which.max(sub$lifeExp), ]
bot_life  <- sub[which.min(sub$lifeExp), ]
```

# 개요

## Row {height="20%"}

```{r}
#| content: valuebox
#| title: "세계 평균 기대수명 (2007)"
list(icon = "heart-pulse", color = "primary", value = sprintf("%.1f세", life_now))
```

```{r}
#| content: valuebox
#| title: "55년간 기대수명 증가"
list(icon = "graph-up-arrow", color = "success", value = sprintf("+%.1f세", life_gain))
```

```{r}
#| content: valuebox
#| title: "최고–최저 기대수명 격차 (2007)"
list(icon = "rulers", color = "danger", value = sprintf("%.1f세", life_gap))
```

## Row {height="80%"}

### Column {width="70%"}

```{r}
#| title: "소득이 오르면 수명도 오른다 — 60년의 궤적 (▶ 재생 / 슬라이더 이동)"
plot_ly(
  df, x = ~gdpPercap, y = ~lifeExp, frame = ~year,
  size = ~pop, color = ~continent, colors = pal,
  text = ~paste0("<b>", country, "</b><br>기대수명: ", round(lifeExp, 1),
                 "세<br>1인당 GDP: $", format(round(gdpPercap), big.mark = ","),
                 "<br>인구: ", format(round(pop / 1e6, 1), nsmall = 1), "M"),
  hoverinfo = "text", type = "scatter", mode = "markers",
  marker = list(sizemode = "diameter", opacity = 0.72,
                line = list(width = 0.5, color = "white")),
  sizes = c(5, 60)
) |>
  layout(
    xaxis = list(type = "log", title = "1인당 GDP (로그 척도, 국제달러)",
                 gridcolor = "#ededed", zeroline = FALSE),
    yaxis = list(title = "기대수명 (년)", range = c(20, 90),
                 gridcolor = "#ededed", zeroline = FALSE),
    legend = list(orientation = "h", x = 0, y = -0.18),
    margin = list(t = 8)
  ) |>
  animation_opts(900, easing = "cubic-in-out", redraw = FALSE) |>
  animation_slider(currentvalue = list(prefix = "연도 ",
                                        font = list(size = 18, color = "#2c3e50"))) |>
  config(displayModeBar = FALSE)
```

### Column {width="30%"}

::: {.card title="핵심 인사이트"}

**1 · 소득–수명의 강한 연결**
1인당 GDP(로그)와 기대수명의 상관은 **0.81**. 가난에서 벗어나면 수명이 가파르게 늘어난다.

**2 · 세계는 가까워졌다**
1952년 빈국(~40세)·부국(~70세)의 **두 무리**가, 2007년 우측 **한 무리**로 수렴.

**3 · 그러나 균열**
1990년대 남부 아프리카의 HIV/AIDS로 일부 국가는 **수명이 역행** — 소득만으론 설명되지 않는다.

**4 · 여전한 격차**
2007년 최장수 **`r top_life$country`(`r round(top_life$lifeExp,1)`세)** 와 최단명 **`r bot_life$country`(`r round(bot_life$lifeExp,1)`세)** 의 차이는 **`r round(life_gap,1)`세**.

:::

# 소득과 수명

## Row

### Column {width="60%"}

```{r}
#| title: "기대수명 vs 1인당 GDP (2007) — 회귀선에서 벗어난 국가에 주목"
xx <- 10^seq(log10(min(sub$gdpPercap)), log10(max(sub$gdpPercap)), length.out = 120)
yy <- predict(fit, data.frame(gdpPercap = xx))
plot_ly(sub, x = ~gdpPercap, y = ~lifeExp, color = ~continent, colors = pal,
        size = ~pop, sizes = c(6, 48),
        text = ~paste0("<b>", country, "</b><br>기대수명 ", round(lifeExp, 1),
                       "세<br>잔차 ", sprintf("%+.1f", resid), "세"),
        hoverinfo = "text", type = "scatter", mode = "markers",
        marker = list(opacity = 0.75, line = list(width = 0.5, color = "white"))) |>
  add_lines(x = xx, y = yy, inherit = FALSE, name = "회귀선",
            line = list(color = "#555", dash = "dash"), hoverinfo = "skip") |>
  layout(xaxis = list(type = "log", title = "1인당 GDP (로그)",
                      gridcolor = "#ededed", zeroline = FALSE),
         yaxis = list(title = "기대수명 (년)", gridcolor = "#ededed", zeroline = FALSE),
         legend = list(orientation = "h", x = 0, y = -0.18)) |>
  config(displayModeBar = FALSE)
```

### Column {width="40%"}

```{r}
#| title: "소득으로 설명되지 않는 국가 (회귀 잔차 기준)"
resid_tab <- rbind(
  cbind(유형 = "기대 이상 ▲", head(sub[order(-sub$resid), ], 5)),
  cbind(유형 = "기대 이하 ▼", head(sub[order(sub$resid), ], 5))
)[, c("유형", "country", "continent", "gdpPercap", "lifeExp", "resid")]

datatable(resid_tab, rownames = FALSE,
          colnames = c("유형", "국가", "대륙", "1인당GDP", "기대수명", "잔차"),
          options = list(dom = "t", pageLength = 10, ordering = FALSE,
                         columnDefs = list(list(className = "dt-center", targets = "_all")))) |>
  formatRound("gdpPercap", 0) |>
  formatRound(c("lifeExp", "resid"), 1) |>
  formatStyle("유형",
              color = styleEqual(c("기대 이상 ▲", "기대 이하 ▼"), c("#2e7d32", "#c62828")),
              fontWeight = "bold")
```

# 추세와 수렴

## Row {height="55%"}

### Column

```{r}
#| title: "대륙별 평균 기대수명 (1952–2007)"
lt <- aggregate(lifeExp ~ year + continent, df, mean)
g1 <- ggplot(lt, aes(year, lifeExp, color = continent, group = continent,
                     text = paste0(continent, "<br>", year, ": ", round(lifeExp, 1), "세"))) +
  geom_line(linewidth = 1) + geom_point(size = 1.4) +
  scale_color_manual(values = pal) + theme_gap() +
  labs(x = NULL, y = "평균 기대수명 (년)")
ggplotly(g1, tooltip = "text") |> config(displayModeBar = FALSE) |>
  layout(legend = list(orientation = "h", y = -0.15))
```

### Column

```{r}
#| title: "대륙별 1인당 GDP 중앙값 (로그 척도)"
gt <- aggregate(gdpPercap ~ year + continent, df, median)
g2 <- ggplot(gt, aes(year, gdpPercap, color = continent, group = continent,
                     text = paste0(continent, "<br>", year, ": $",
                                   format(round(gdpPercap), big.mark = ",")))) +
  geom_line(linewidth = 1) + geom_point(size = 1.4) +
  scale_color_manual(values = pal) +
  scale_y_log10(labels = scales::label_dollar()) + theme_gap() +
  labs(x = NULL, y = "1인당 GDP 중앙값 (로그)")
ggplotly(g2, tooltip = "text") |> config(displayModeBar = FALSE) |>
  layout(legend = list(orientation = "h", y = -0.15))
```

## Row {height="45%"}

### Column {width="62%"}

```{r}
#| title: "국가 간 기대수명 격차: 수렴하다 다시 벌어지다 (U자형)"
disp <- data.frame(year = years, sd = as.numeric(tapply(df$lifeExp, df$year, sd)))
peak <- disp$year[which.min(disp$sd)]
g3 <- ggplot(disp, aes(year, sd)) +
  geom_area(fill = "#4E79A7", alpha = 0.12) +
  geom_line(linewidth = 1.1, color = "#4E79A7") +
  geom_point(size = 1.6, color = "#4E79A7") +
  geom_vline(xintercept = peak, linetype = "dashed", color = "#c62828") +
  annotate("text", x = peak, y = max(disp$sd), hjust = -0.05, vjust = 1,
           label = paste0(peak, " 수렴 정점\n이후 발산 (HIV/AIDS)"),
           color = "#c62828", size = 3.6, fontface = "bold") +
  theme_gap() + labs(x = NULL, y = "국가 간 기대수명 표준편차")
ggplotly(g3, tooltip = c("x", "y")) |> config(displayModeBar = FALSE)
```

### Column {width="38%"}

::: {.card title="수렴과 발산의 의미"}

표준편차가 **줄면** 국가 간 기대수명이 **비슷해진다**(수렴), **늘면** 다시 **벌어진다**(발산).

- **1952→`r peak`:** 빈국이 빠르게 따라잡으며 격차 축소
- **`r peak`→2007:** 남부 아프리카의 HIV/AIDS 위기로 격차 재확대

수십 년의 진보가 **영구적이지 않을 수 있음**을 보여주는 경고 신호다.

:::

# 위기의 흔적

## Row

### Column {width="52%"}

```{r}
#| title: "기대수명 급락 Top 10 — 데이터가 기록한 역사적 비극"
df$d_life <- ave(df$lifeExp, df$country, FUN = function(x) c(NA, diff(x)))
ev <- c(Rwanda = "내전·집단학살", Cambodia = "크메르루주", China = "대약진운동 기근",
        Zimbabwe = "HIV/AIDS", Lesotho = "HIV/AIDS", Swaziland = "HIV/AIDS",
        Botswana = "HIV/AIDS", Namibia = "HIV/AIDS", `South Africa` = "HIV/AIDS")
shk <- head(df[order(df$d_life), c("country", "year", "lifeExp", "d_life", "continent")], 10)
shk$event <- ifelse(is.na(ev[shk$country]), "—", ev[shk$country])
datatable(shk[, c("country", "year", "d_life", "lifeExp", "event")],
          rownames = FALSE,
          colnames = c("국가", "연도", "변화(년)", "기대수명", "추정 원인"),
          options = list(dom = "t", pageLength = 10,
                         columnDefs = list(list(className = "dt-center", targets = 0:3)))) |>
  formatRound(c("d_life", "lifeExp"), 1) |>
  formatStyle("d_life", color = "#c62828", fontWeight = "bold")
```

### Column {width="48%"}

```{r}
#| title: "비극의 궤적 — 충격을 겪은 국가들의 기대수명"
sel <- c("Rwanda", "Zimbabwe", "Cambodia", "China", "Botswana")
ds <- df[df$country %in% sel, ]
g4 <- ggplot(ds, aes(year, lifeExp, color = country, group = country,
                     text = paste0(country, "<br>", year, ": ", round(lifeExp, 1), "세"))) +
  geom_line(linewidth = 1) + geom_point(size = 1.3) +
  scale_color_brewer(palette = "Dark2") + theme_gap() +
  labs(x = NULL, y = "기대수명 (년)")
ggplotly(g4, tooltip = "text") |> config(displayModeBar = FALSE) |>
  layout(legend = list(orientation = "h", y = -0.15))
```
